臺灣板橋地方法院刑事判決　　　　　　 100年度易字第1835號
公　訴　人　臺灣板橋地方法院檢察署檢察官
被　　　告　張家維
選任辯護人　蕭顯忠律師
上列被告因賭博案件，經檢察官提起公訴（100 年度偵字第4849
號），本院判決如下：
    主  文
張家維無罪。
    理  由
一、公訴意旨略以：被告張家維意圖營利，基於供給賭博場所及
    聚眾賭博之犯意，自不詳時間起，自任組頭，在位於新北市
    三重區○○○街69號「五賢宮」廟前之公共場所，從事俗稱
    「六合彩」賭博，而聚集不特定多數人簽選號碼賭博財物。
    其「六合彩」之賭博方式，係以香港六合彩號碼下注，分為
    二組號碼（俗稱「二星」）、三組號碼（俗稱「三星」）、
    四組號碼（俗稱「四星」）3 種，賭客每簽選1 注需繳賭資
    新臺幣（下同）80元予張家維，事後再以所簽選之號碼核對
    香港六合彩號碼所開出之號碼決定輸贏，如賭客簽中當期香
    港六合彩（每週二、四、六開獎）「二星」、「三星」、「
    四星」，則可分別向張家維取得不詳金額之彩金，如未簽中
    ，則所簽注賭金全歸張家維所有。嗣於民國100 年1 月29日
    15 時50 分許，在上址為警查獲，並扣得紀錄簽單1 張、計
    算紙2 本、香港六合彩對獎單1 張、計算機1 台等物。因認
    被告張家維所為，係犯刑法第266 條第1 項、同法第268 條
    之公然賭博罪嫌、意圖營利供給賭博場所及聚眾賭博罪嫌。
二、按刑事訴訟法第308 條規定：「判決書應分別記載其裁判之
    主文與理由；有罪之判決並應記載犯罪事實，且得與理由合
    併記載。」，同法第310條第1款規定：「有罪之判決書，應
    於理由內分別情形記載左列事項：一、認定犯罪事實所憑之
    證據及其認定之理由。」，及同法第154條第2項規定：「犯
    罪事實應依證據認定之，無證據不得認定犯罪事實。」揆諸
    上開規定，刑事判決書應記載主文與理由，於有罪判決書方
    須記載犯罪事實，並於理由內記載認定犯罪事實所憑之證據
    及其認定之理由。所謂認定犯罪事實所憑之「證據」，即為
    該法第154條第2項規定之「應依證據認定之」之「證據」。
    職是，有罪判決書理由內所記載認定事實所憑之證據，即為
    經嚴格證明之證據，另外涉及僅須自由證明事項，即不限定
    有無證據能力之證據，及彈劾證人信用性可不具證據能力之
    彈劾證據。在無罪判決書內，因檢察官起訴之事實，法院審
    理結果，認為被告之犯罪不能證明，而為無罪之諭知，則被
    告並無檢察官所起訴之犯罪事實存在，既無刑事訴訟法第15
    4條第2項所規定「應依證據認定之」事實存在，因此，判決
    書僅須記載主文及理由，而理由內記載事項，為法院形成主
    文所由生之心證，其論斷僅要求與卷內所存在之證據資料相
    符，或其論斷與論理法則無違，通常均以卷內證據資料彈劾
    其他證據之不具信用性，無法證明檢察官起訴之事實存在，
    所使用之證據並不以具有證據能力之證據為限，是以本件被
    告既經本院認定無罪，本判決即不再論述所援引有關證據之
    證據能力，合先敘明。
三、按犯罪事實應依證據認定之，無證據不得認定其犯罪事實；
    又不能證明被告犯罪者，應諭知無罪之判決，刑事訴訟法第
    154 條第2 項、第301 條第1 項分別定有明文。次按所謂證
    據，係指足以認定被告確有犯罪行為之積極證據而言，該項
    證據自須適合於被告犯罪事實之認定，始得採為斷罪資料；
    苟積極證據不足為不利於被告事實之認定時，即應為有利於
    被告之認定，更不必有何有利之證據（最高法院29年上字第
    3105號、30年上字第816 號判例意旨參照）。又按事實之認
    定，應憑證據，如未能發現相當證據，或證據不足以證明，
    自不能以推測或擬制之方法，以為裁判基礎；且為刑事訴訟
    法上證明之資料，無論其為直接證據或間接證據，均須達於
    通常一般之人均不致於有所懷疑，而得確信其為真實之程度
    ，始得據為有罪之認定，若其關於被告是否犯罪之證明未能
    達此程度，而有合理性懷疑之存在，致使無從形成有罪之確
    信，根據「罪證有疑，利於被告」之證據法則，即不得遽為
    不利於被告之認定（最高法院40年臺上字第86號、76年臺上
    字第4986號判例意旨參照）。
四、檢察官起訴被告涉犯前揭罪嫌，無非以扣案之紀錄數字單據
    2 張、香港六合彩對獎單1 張、計算紙2 本、計算機1 台等
    物，為其論據。訊據被告張家維堅決否認有何賭博、意圖營
    利供給賭博場所及聚眾賭博等犯行，辯稱: 被查扣記載數字
    之單據是伊參考要去投注站簽注用的，還沒去簽就被查獲了
    ；另外也有伊擔任五賢宮財務長向五賢宮委員收取年度費用
    、點光明燈費用、補財運費用之紀錄，及運送廢五金的錢等
    語。經查:
  (一)員警於100 年1 月29日下午3 時50分許，在新北市三重區○
    ○○街69號五賢宮廟前，自被告處扣得紀錄數字之單據2張
    、香港六合彩對獎單各1 張、計算紙2 本、計算機1 台之事
    實，業據被告坦認在卷，復有臺北縣政府警察局三重分局扣
    押筆錄、扣押物品目錄表各1 份、扣案紀錄數字之單據2 張
    、六合彩對獎單1 張等物在卷足稽，上開事實，均堪認定屬
    實。
  (二)公訴人雖將扣案紀錄數字之單據記載「謀x12.5x1000付」、
    「永x31x2480」（見偵卷第11頁）；及「水付12、30、21、
    37、42，2 、3x0.5 」（見偵卷第10頁）解讀為賭客『謀』
    簽注12.5注，且為每注簽注金為80元，可得簽賭金為1,000
    元、賭客『永』簽注31注，每注80元，可得簽賭金為2,480
    元，賭客『水』選擇12、30、21、37、42等5 號碼，利用該
    5 號碼經組合簽注2 星、3 星各0.25注，可得賭客『水』共
    簽注2 星2.5 注、3 星2.5 注，而認扣案之單據係賭客簽賭
    六合彩之帳冊。惟按事實之認定，應憑證據，如未能發現相
    當證據，或證據不足以證明，自不能以推測或擬制之方法，
    以為裁判基礎，本案證人即查獲之員警林昌盛於審理中證稱
    : 當時因為接獲檢舉人報案指稱新北市三重區○○○街69號
    五賢宮前有人在賭博，並帶伊到現場，到場後看到被告站在
    旁邊，身上有1 個包包，手上是空的，在被告前面有一張桌
    子，一群人圍在該處泡茶，桌上沒有簽單及錢；當天到場沒
    有看見被告身旁之人拿錢或交付紙張給被告之動作；沒有看
    到他人向被告簽賭及被告用筆記錄在紙張上；靠近被告時也
    沒有聽到被告與他人在討論簽賭的事；伊已經觀察2 期，第
    1 期的時候被告是去一下直接離開，本案查獲是第2 期開獎
    時間等語（見本院卷第30頁至第34頁），足徵證人林昌盛循
    檢舉人之指述到場後，未曾親見被告收受簽單及討論簽賭事
    宜，亦未見聞被告將他人之簽賭紀錄紙張上之舉動，則扣案
    之單據究為被告經營六合彩簽賭之帳冊？抑或與他人研究投
    注牌支之心得？甚或其他數字之記載，均屬有疑，公訴人以
    扣得上開紀錄數字之單據遽認被告該當意圖營利聚眾賭博之
    要件，殊無足採。況且，證人即檢舉人A 男（真實年籍、姓
    名詳卷）到院雖證稱: 被告平常在經營六合彩，有看過有人
    向被告簽六合彩云云；復於同次審理期日證述：伊所說被告
    經營六合彩簽賭是以前的事，100 年1 月29日下午伊帶員警
    前往五賢宮指認被告張家維，當天未看到被告跟別人收牌，
    也未看到被告拿任何簽賭六合彩的東西；伊大約3 、4 年前
    曾在五賢宮向被告簽賭六合彩，最近這1 、2 年沒跟被告簽
    賭云云（見本院卷第45至第48頁），則證人A 男既未曾見賭
    客「謀」、「永」、「水」之人向被告簽賭後，被告將簽賭
    記錄於扣案單據上之過程，已難認扣案紀錄數字之單據係推
    認被告意圖營利聚眾賭博具有關連性之證據，又其無從指證
    見聞他人向被告簽賭六合彩之時間，僅稱「是以前的事」云
    云，且就此部分證述復乏旁證可佐，則被告是否有公訴意旨
    所指自不詳時間起，自任組頭，在位於新北市三重區「五賢
    宮」廟前之公共場所聚眾賭博，自屬有疑。再者，六合彩之
    簽注，關於何人簽注？簽注多少？事關簽注之人中獎與否，
    及必須繳交多少簽賭金，經營六合彩簽賭站者對此等資料多
    為詳盡且確實之紀錄，然扣案紀錄數字之單據左側記載諸如
    「大住×1600」、「錦×5440＋9328＝14768 」、「依×＋
    4145」、「成×880 」、「亮×1660」等（見偵卷第11頁）
    ，倘將之解讀為賭客簽賭之紀錄，則依各該紀錄並無從查知
    各該綽號之人於何時簽賭、簽賭種類及號碼為何，顯非檢察
    官所指賭客簽賭六合彩之內容及帳冊。至扣得之香港六合彩
    對獎單1 張，僅足證明被告持有香港六合彩簽賭之相關資料
    ，一般報攤、書店皆有販售，香港六合彩對獎單、計算紙及
    對獎單並非經營簽賭六合彩之業者始能擁有，亦不足以證明
    被告係經營六合彩之簽賭業者之事實。
  (五)末按，事實審法院對於證據之取捨，依法雖有自由判斷之權
    ，然積極證據不足證明犯罪事實時，被告之抗辯或反證縱屬
    虛偽，仍不能以此作為積極證據應予採信之理由，最高法院
    30年上字第482號著有判例。職此，被告否認犯罪事實所持
    辯解縱使不能成立，除非有確實證據足以證明對於被告犯罪
    已無合理之懷疑外，不能遽為有罪之認定；刑事訴訟法規定
    被告有緘默權，被告基於不自證己罪原則，既無供述之義務
    ，亦不負自證清白之責任，不能因被告未能提出證據資料證
    明其無罪，即認定其有罪。本件被告於偵查、本院審理中均
    辯稱: 扣案單據係紀錄伊擔任五賢宮財務長向五賢宮委員收
    取年度費用、點光明燈費用、補財運費用之紀錄，及運送廢
    五金的錢等語，雖經證人楊美純於本院審理中證述: 伊不清
    楚紙張上記載之「純」是否為伊，及「60.5×4848」之意思
    ，但伊是五賢宮廟裡的委員，在被告擔任總務期間曾交付被
    告五賢宮之委員費，及點光明燈、買金紙的錢，伊是一次給
    付給被告等語（見本院卷第33頁至第35頁），無從證明被告
    前揭辯解可採，惟基於被告並無自證己罪之義務，如無積極
    證據足以證明其有公訴人所指之賭博行為，自不得以被告前
    開供述不可採，即遽認被告有經營六合彩賭博之事實。
五、綜上所述，本件檢察官所舉之證據，均無從證明其有經營六
    合彩賭博之簽賭站，並聚集不特定多數人簽賭下注之事實；
    且所提出之證據，均不足為被告有罪之積極證明，其指出證
    明之方法，無從說服本院形成被告有罪之心證。此外，本院
    復查無其他積極證據足認被告有檢察官指稱之上開賭博犯行
    ，揆諸上揭法條及判例之說明，自應為被告張家維無罪之諭
    知。
六、據上論斷，應依刑事訴訟法第301條第1項，判決如主文。
本案經檢察官陳宣每到庭執行職務。
中    華    民    國  100     年    8    月    18    日
                  刑事第四庭    法  官  黃繼瑜
以上正本證明與原本無異。
如不服本判決應於收受本判決後10日內向本院提出上訴書狀，並
應敘述具體理由，如未敘述上訴理由者，應於上訴期間屆滿後20
日內補提理由書狀於本院（均須按他造當事人之人數附繕本）「
切勿逕送上級法院」。
                                書記官  謝雪紅
中    華    民    國   100    年    8     月    19    日